【裁判字號】    94,易,1081
【裁判日期】    950725
【裁判案由】    詐欺
【裁判全文】
臺灣臺南地方法院刑事判決              94年度易字第1081號
公  訴  人  臺灣臺南地方法院檢察署檢察官
被      告  丙○○
上列被告因詐欺案件，經檢察官提起公訴（九十四年度核退偵字
第一０六九號），暨移請併案審理（九十五年度偵字第三七一四
號），本院判決如下：
    主  文
丙○○幫助意圖為自己不法之所有，以詐術使人將本人之物交付
，處有期徒刑伍月，如易科罰金，以銀元佰元折算壹日。
    事  實
一、丙○○雖預見提供自己所有之金融帳戶存摺、印章、金融卡
    暨密碼予他人使用，他人有可能利用其帳戶遂行犯罪行為，
    以避免暴露真實身分遭警查緝等情，竟仍基於縱若有人以其
    帳戶遂行詐欺取財犯行，亦不違反其本意之幫助犯意，於民
    國九十四年五月二十日前之某不詳時間，在不詳地點，將其
    所有在華南商業銀行新營分行（下稱華南銀行）所開立帳號
    000000000000號帳戶之存摺、印章、金融卡暨
    密碼，交付予姓名不詳之成年人。該人所屬詐騙集團成員即
    共同意圖為自己不法所有，基於詐欺取財之概括犯意聯絡，
    先於九十四年五月二十日上午十時許，由該集團內姓名不詳
    之成年成員撥打電話予乙○○，佯稱係某銀行行員「江嘉明
    」，可代為申辦貸款，惟須事先支付手續費，致乙○○因此
    陷於錯誤，於九十四年六月二十四日下午三時二十分許，依
    指示以電話語音轉帳方式，自其所有國泰世華銀行帳號00
    0000000000號帳戶轉帳新臺幣（下同）十五萬零
    八十三元（外加十七元手續費）至丙○○之上揭帳戶內；復
    於九十四年七月一日下午四時三十分許，由該集團內姓名不
    詳之成年成員撥打電話予甲○○，佯稱係「亞太融資公司」
    員工，可代為申辦貸款一百五十萬元，惟須自備部分款項作
    為還款擔保，致甲○○因此陷於錯誤，依指示辦理語音約定
    轉帳，而於九十四年七月五日晚上七時許，以電話語音轉帳
    方式，自其所有帳號0000000000000號帳戶轉
    帳十二萬零七百七十五元（外加十七元手續費）至丙○○之
    上揭帳戶內。嗣因乙○○、甲○○分別發覺有異均報警處理
    ，始為警循線查悉上情。
二、案經臺南縣警察局新營分局報請臺灣臺南地方法院檢察署檢
    察官偵查起訴，暨臺中市警察局第三分局報請臺灣臺中地方
    法院檢察署檢察官偵查後移請併案審理。
    理  由
一、訊據被告丙○○固不否認華南銀行帳號000000000
    000號帳戶係伊所開立等情，惟矢口否認有何幫助詐欺取
    財犯行，辯稱：上揭帳戶之存摺、印章、金融卡暨密碼，係
    伊於九十二年間因薪資轉帳需要而開立，並放在父母身邊供
    父母使用，九十二年六月間伊離職後，伊即取回放在身邊，
    並將密碼變更為伊之出生月日「０四一九」再記載於存摺外
    塑膠套上，後來上揭帳戶之存摺、印章、金融卡暨密碼於不
    詳時間遺失，伊沒有將前揭物品交付他人使用云云。經查：
  (一)華南銀行帳號000000000000號帳戶確係被告親
    自開立乙節，業據被告自承無訛，而有關於被害人乙○○及
    甲○○遭詐欺取財之過程，亦據證人乙○○及甲○○於警詢
    中證述綦詳，此外，尚有證人乙○○提出之國泰世華銀行帳
    號000000000000號帳戶存摺影本、證人甲○○
    提出之帳號0000000000000號帳戶存摺影本、
    被告上揭帳戶之開戶資料、存款往來明細表、華南商業銀行
    新營分行九十五年三月二十日（九五）華新營字第九五００
    六四號函、九十五年六月十九日（九五）華新營字第九五０
    一五０號函各一份在卷可稽。觀諸卷附被告上揭帳戶之存款
    往來明細表中，於九十四年六月二十四日確有轉帳存入十五
    萬零八十三元之交易紀錄，且前揭款項旋於同日遭人以跨行
    提領方式分七次提領一空；又於九十四年七月五日確有轉帳
    存入十二萬零七百七十五元之交易紀錄，且前揭款項旋於同
    日遭人以跨行提領方式分六次提領一空。
  (二)被告雖以前辭置辯，惟觀諸被告初於警詢中供稱上揭帳戶之
    存摺、印章、金融卡暨密碼係存放在伊之房間書桌抽屜內，
    於九十三年初清理書桌時發現遺失云云，又於偵訊中供稱前
    揭物品可能係伊在九十三年初清理書桌時與不要之舊書放在
    一起一併丟掉了云云，復於本院準備程序中改稱伊於警詢中
    因警員說怎麼可能不記得遺失時間，要伊說出一個時間，因
    伊想起九十三年初曾經清掃家裡，因此就說應該是九十三年
    初遺失的云云，然被告又接續供稱伊一直不知該帳戶遺失，
    係直到警察通知時，伊才知不見云云（本院卷第十五頁），
    前後供述大相逕庭，所辯已有可疑。況且，近年來，社會上
    利用人頭帳戶遂行詐欺取財犯行之情形層出不窮，大眾傳播
    媒體早已廣泛報導，相關政府機關亦多所宣導，而屬國人所
    共知之事實，以被告二十餘歲業已成年之年齡及社會生活經
    驗，當知金融帳戶攸關個人信用及隱私，實應妥善保管自己
    所有之存摺、印章、金融卡暨密碼，以避免遭人盜用供作犯
    罪工具，然被告竟供稱可能係於清掃時丟棄云云，且於發現
    遺失後未曾掛失亦未報案，完全置之不理，所辯顯與常情有
    悖。再者，被告又供稱前揭帳戶係於九十二年六月間伊即取
    回放在身邊，並將密碼變更為伊之出生月日「０四一九」再
    記載於存摺外塑膠套上，將密碼記在塑膠套上之原因係因父
    母有時還會用到云云（本院卷第十六頁），然前揭帳戶之存
    摺、印章、金融卡暨密碼於九十二年六月以前既係存放於其
    父母身邊供父母使用，其父母對於原先之密碼必知之甚詳，
    被告將前揭物品取回自行保管後，既已預料日後仍有供父母
    使用上揭帳戶之可能，則僅沿用先前之密碼即可，衡情實無
    刻意再為變更密碼之必要，況且，被告與其父母為至親關係
    ，其父母對於被告之出生年月日又豈有不知之理，縱認被告
    確有重新設定密碼為出生月日之情事，以金融卡密碼牽涉個
    人私密，一般人多係默記在心避免外洩之常理觀之，衡情被
    告僅需口頭告知其父母該密碼業已變更為自己之出生月日即
    可，要無刻意將新密碼即出生月日記載於存摺外塑膠套上之
    必要，而置自身於「上揭帳戶存摺、金融卡一但遺失，其密
    碼即同時外洩而遭盜領」之高度風險中。準此，顯見被告前
    揭所辯均係卸責之詞，不足採信。另被告雖提出其父母之殘
    障手冊影本二紙，供稱其父母需要照顧，伊豈有可能犯罪云
    云，然該殘障手冊影本僅能證明其父母之肢障狀況，與本案
    待證事實無甚關聯，且有關於犯罪行為人之犯罪動機多端，
    無從僅以被告之父母健康狀況不佳即可逕為有利於被告之認
    定，此部分辯解亦無足採。
  (三)綜上所述，堪認被告前揭所辯均係事後卸責之詞，均無足採
    。本案事證明確，被告犯行堪以認定，應依法論科。
二、論罪科刑：
  (一)前揭姓名不詳之詐騙集團成年成員所為，係犯刑法第二十八
    條、第五十六條、第三百三十九條第一項之共同連續詐欺取
    財罪。而被告係以幫助之犯意，為構成要件以外之行為，為
    幫助犯。按幫助犯雖係從屬於正犯而成立，惟幫助犯之成立
    要件，須行為人主觀上有幫助故意，客觀上有幫助行為，始
    克成立幫助犯，此所謂幫助故意，須行為人主觀上對於正犯
    之行為有所認識，本件被告雖已預見上揭帳戶交付他人後可
    能供作犯罪工具，惟就該人有無同夥黨羽及行為次數等情，
    究非被告所能確知，自無從令被告就正犯之共同連續詐欺取
    財犯行負幫助「共同」「連續」詐欺取財罪責（爰不另就刑
    法第二十八條、第五十六條規定之修正予以比較適用）。又
    被告行為後，刑法第三十條業於九十四年二月二日修正公布
    ，並於九十五年七月一日施行，修正前後僅係就文字加以修
    正，並未涉及罪刑實質內容之變更，對被告而言並無有利或
    不利之問題，自應適用行為時之修正前刑法第三十條規定論
    處。故核被告所為，係犯修正施行前刑法第三十條第一項前
    段、刑法第三百三十九條第一項之幫助詐欺取財罪。又本罪
    之罰金刑部分，於被告行為後，刑法施行法增訂第一條之一
    ，於九十五年六月十四日公布，並於同年七月一日施行；該
    條規定：「中華民國九十四年一月七日刑法修正施行後，刑
    法分則編所定罰金之貨幣單位為新臺幣。九十四年一月七日
    刑法修正時，刑法分則編未修正之條文定有罰金者，自九十
    四年一月七日刑法修正施行後，就其所定數額提高為三十倍
    。但七十二年六月二十六日至九十四年一月七日新增或修正
    之條文，就其所定數額提高為三倍。」考其立法理由，係為
    因應九十四年二月二日修正公布、九十五年七月一日施行之
    刑法施行後，依刑法總則第三十三條第五款規定，罰金貨幣
    單位已改為新臺幣，是以分則編各罪所定罰金之貨幣單位，
    自應配合上開規定修正，為使罰金數額趨於一致，避免衍生
    新舊法比較適用問題，以緩和實務適用法律之衝擊，於不變
    動罰金數額之前提下，而為制定（前揭條文立法意旨參照）
    ，換言之，刑法施行法第一條之一係在替代罰金罰鍰提高標
    準條例部分條文，與適用罰金罰鍰提高標準條例之結果相同
    ，對於被告而言並不發生有利或不利之問題，僅係將貨幣單
    位由銀元改為新臺幣，並非法律變更刑度之條文，當無須就
    新舊法比較適用。
  (二)被告係幫助犯，應依修正施行前刑法第三十條第二項之規定
    ，按正犯之刑減輕之。
  (三)又九十四年二月二日修正公布、九十五年七月一日施行之修
    正後刑法雖就刑法第五十七條規定有所修正，然此為法院就
    刑之裁量及酌減審認標準見解之明文化，非屬法律變更（最
    高法院九十五年度第八次刑事庭會議決議內容參照），毋庸
    比較。爰審酌被告雖無前科，有卷附臺灣高等法院被告前案
    紀錄表足憑，教育程度為高中畢業，惟犯後毫無悔意，態度
    欠佳，其行為造成二位被害人之財產損害非輕，且足以破壞
    社會治安及妨礙金融秩序，並增加犯罪查緝之困難等一切情
    狀，併審酌被告僅提供一個帳戶幫助他人犯罪，認公訴人求
    處有期徒刑七月稍嫌過重，而量處如主文所示之刑。
  (四)再者，本件被告於行為時之刑法第四十一條第一項前段規定
    ：「犯最重本刑為五年以下有期徒刑以下之刑之罪，而受六
    個月以下有期徒刑或拘役之宣告，因身體、教育、職業、家
    庭之關係或其他正當事由，執行顯有困難者，得以一元以上
    三元以下折算一日，易科罰金。」其於行為時之易科罰金折
    算標準，修正前罰金罰鍰提高標準條例第二條前段（現已刪
    除）規定，就其原定數額提高為一百倍折算一日，則本件被
    告行為時之易科罰金折算標準，應以銀元三百元折算一日，
    經折算為新臺幣後，應以新臺幣九百元折算為一日。惟九十
    四年二月二日修正公布、九十五年七月一日施行之刑法第四
    十一條第一項前段則規定：「犯最重本刑為五年以下有期徒
    刑以下之刑之罪，而受六個月以下有期徒刑或拘役之宣告者
    ，得以新臺幣一千元、二千元或三千元折算一日，易科罰金
    。」比較修正前後之易科罰金折算標準，以修正前之規定，
    較有利於被告，是既無刑法第二條第一項後段情事，自應依
    刑法第二條第一項前段，適用修正施行前刑法第四十一條第
    一項前段規定，諭知易科罰金之折算標準。
  (五)至上揭華南銀行帳戶之存摺、印章、金融卡暨密碼，雖係被
    告所有供犯本罪所用之物，惟未經扣案，且無證據證明尚屬
    存在，為避免將來執行困難，爰不為沒收之諭知，併此敘明
    。
據上論斷，應依刑事訴訟法第二百九十九條第一項前段，刑法第
二條第一項前段、修正施行前刑法第三十條第一項前段、刑法第
三百三十九條第一項、修正施行前刑法第三十條第二項、第四十
一條第一項前段，刑法施行法第一條之一第一項、第二項前段，
廢止前罰金罰鍰提高標準條例第二條，判決如主文。
本案經檢察官丁○○到庭執行職務。
中    華    民    國    95    年    7     月    25    日
                  刑事第一庭  審判長法  官  沈揚仁
                                    法  官  洪榮家
                                    法  官  張婷妮
以上正本證明與原本無異。
如不服本判決，應於收受送達後10日內向本院提出上訴書狀（應
附繕本）。
                                    書記官  陳姿利
中    華    民    國    95    年    7     月    26    日
附錄本案論罪科刑法條
中華民國刑法第三百三十九條第一項
意圖為自己或第三人不法之所有，以詐術使人將本人或第三人之
物交付者，處五年以下有期徒刑、拘役或科或併科一千元以下罰
金。


司法院資訊處製作；財團法人民間司法改革基金會備份。
